最高法院民事判決　　　　　　　　　　　　　　　　九十三年度台上字第五九三號
　　上　訴　人　蘇進義即大義碾米工廠
　　訴訟代理人　蔡瑞煙律師
　　複 代理 人　徐曉萍律師
　　被 上訴 人　甲○○
右當事人間請求損害賠償事件，上訴人對於中華民國九十一年六月十一日台灣高等法
院台中分院第二審判決（八十九年度勞上字第一三號），提起上訴，本院判決如左：
    主  文
原判決關於駁回上訴人之上訴及命上訴人再給付暨各該訴訟費用部分廢棄，發回台灣
高等法院台中分院。
    理  由
本件被上訴人主張：伊於民國八十七年六月二十四日受僱於上訴人擔任司機，雙方言
明工資一天新台幣（下同）一千五百元，伊上班第二天，即因上訴人工廠管理者蘇建
彰堆疊稻穀超過車載重量，致伊駕駛該車輛，從工廠至倉庫途中翻覆，造成伊第一腰
脊椎柱骨折伴有脊髓病灶，惟仍一直工作十二天半，病情轉趨惡化，因而肢障。伊得
請求之薪資補償，包含自八十七年六月二十四日起至八十八年二月十日鑑定殘障之前
一日止共計一百九十五日，每日一千五百元，共二十九萬二千五百元；醫藥費五十三
萬五千五百零一元；依勞工保險條例附表規定第七級殘廢等級，喪失勞動能力一千二
百分之四百四十，又因職業災害而致永久殘廢者，加給百分之五十，共計九十九萬元
；因殘障需改裝機車代步，增加生活費用七萬八千元；勞動能力損失方面，算至六十
歲退休，尚有二十七年，以日薪一千五百元計算，扣除中間利息為九百五十一萬四千
九百七十六元；伊受傷後，上訴人不加聞問，惡扣薪資，伊值青春卻遭殘障，母親亦
為此煩憂而死，故請求精神慰藉金五十萬元；惟因資力及勞基法上之補償可抵賠償，
為此依民法第一百八十四條、第一百八十八條、勞動基準法第五十九條及勞工保險條
例第七十二條之規定，先請求三百萬元等情，求為命被上訴人及第一審共同被告蘇建
彰連帶給付三百萬元並加計法定遲延利息之判決（第一審判命上訴人給付被上訴人六
十六萬元本息，並駁回被上訴人其餘之訴，兩造各就其敗訴部分提起第二審上訴）。
上訴人則以：被上訴人所受之傷害，究係本次車禍所引起，抑或有其他事件所造成，
所指蘇建彰之堆疊行為與該傷害間，究否具有相當因果關係，被上訴人應舉證證明；
縱經審認被上訴人之傷確係因該車禍所造成，惟車禍之發生，係因其駕駛不慎並違反
道路交通安全規則第九十條之規定所造成，非由蘇建彰之意思或行為所致，伊僱用被
上訴人與其因車禍受傷之間，並不具備相當因果關係，被上訴人不得依侵權行為法則
對伊請求賠償等語，資為抗辯。
原審將第一審所為被上訴人敗訴部分之判決，一部廢棄，改判命上訴人再給付一百一
十五萬五千四百零一元本息，一部維持，駁回被上訴人其餘上訴；並維持第一審所為
命上訴人給付部分之判決，駁回其上訴。無非以：被上訴人受僱於上訴人翌日上班時
，因聽錯蘇建彰指示，於運送稻穀途中，進入鄉○○道，因故致所駕駛之自用大貨車
翻覆，為兩造不爭之事實。茲被上訴人主張：其係因上訴人工廠管理者蘇建彰裝載稻
穀超重而翻覆受傷，上訴人違反保護他人之法律，推定其有過失，又未為伊參加勞工
保險，致伊無法領取殘廢給付，自應負侵權行為損害賠償責任云云；上訴人則否認之
，兩造情詞各執。惟侵權行為賠償責任，以故意或過失不法侵害他人之權利為成立要
件，故主張對造應負侵權行為責任者，應就對造之有故意或過失負舉證責任。被上訴
人雖主張上訴人工廠管理者蘇建彰超疊稻穀行為，致令貨車翻車，但就超載部分，其
僅陳稱車禍時貨車係由後方傾倒翻覆，故車頭、車頂部分並無受損，亦無凹陷，並未
能舉證證明貨載情形，尚難認蘇建彰有其所指之過失行為。其次，依勞工保險條例第
六條第一項第一、二款規定，勞工除年滿十五歲以上六十歲以下之要件外，尚須受僱
於該條各項關於雇主經營勞工業務之種類，以及僱用人數達到規定數目即五人以上。
是以雇主非從事於前開法文規定之業務，或僱用人數未達該條規定之人數，雇主即無
為勞工加保之義務。經向彰化監理站查大義碾米工廠名義登記之車籍資料，或向財政
部台灣省中區國稅局彰化縣分局查上訴人八十六年度、八十七年度六月間之財產、僱
用人數、綜合所得稅申報書及薪資所得扣繳憑單等資料，均無上訴人同期間內僱用其
他勞工之紀錄，不足證明其時僱用工人已達五人以上，而須強制投保，難認上訴人有
為所屬勞工加保之義務。則被上訴人主張上訴人未替其加保勞工保險，係侵權行為致
伊受有損失一節，即屬無據。然勞工因遭遇職業災害因而致死亡、殘廢、傷害或疾病
時，雇主應補償其必需之醫療費用；勞工在醫療中不能工作時，雇主應按其原領工資
數額予以補償；勞工經治療終止後，經指定之醫院診斷，審定其身體遺存殘廢者，雇
主應按其平均工資及其殘廢程度，一次給予殘廢補償。殘廢補償標準，依勞工保險條
例有關之規定，勞動基準法第五十九條第一項第一、二、三款分別定有明文。所謂職
業災害，依勞工安全衛生法第二條第四項之規定，係指：「勞工就職業場所之建築物
、設備原料、材料、化學物品、氣體、蒸氣粉麈等或作業活動及其他職業上原因引起
之勞工疾病、傷害、殘廢或死亡為職業災害。」，該所稱職業上原因，依勞工安全衛
生法施行細則第四條規定，乃指「因隨作業活動而衍生，於就業上一切必要行為及其
附隨行為而具相當因果關係者」而言。被上訴人甫受僱為上訴人之司機，隔日上班於
運送稻穀途中，即因所駕駛之自用大貨車翻覆受傷，係屬執行職務中所生災害之行為
，其受傷與其執行職務間有相當因果關係至明。被上訴人主張上訴人應依勞動基準法
第五十九條第一款至第三款負職業災害補償責任，尚非無據。被上訴人因遭職業災害
而致殘廢，而上訴人係被上訴人之雇主，應依上開規定負補償之責，茲就被上訴人主
張各項費用及其金額，審酌如次：(一)醫療費用部分：醫療費用五十三萬五千五百零一
元，除其中證明書費用一千一百元非係因職業災害所生財產上之損害，應予扣除，其
餘五十三萬四千四百零一元，上訴人並未否認，並有收據等足證，被上訴人得為請求
；(二)薪資補償部分：勞工在醫療中不能工作時，雇主應按其原領工資數額予以補償，
為勞動基準法第五十九條第一項第二款所明定。所稱之「原領工資」，對於按日計酬
者，係指該勞工遭遇職業災害前一日正常工作時間所得之工資。被上訴人在醫療中不
能工作之期間，係自八十七年六月二十五日起至八十八年二月十日鑑定殘障之前一日
止，計一百九十四天，按其原領工資數額每日一千五百元予以補償，總計為二十九萬
一千元；(三)職業傷害補償部分：被上訴人殘廢等級為七級，有台中榮民總醫院鑑定書
一紙附一審卷足憑，其既主張依四百四十日之補償費標準請領殘廢給付，則依勞動基
準法第五十九條第一項第三款挸定，應以平均工資一千五百元乘以四百四十日，計為
六十六萬元，再依勞工保險條例第五十四條之規定，加計百分之五十，是被上訴人應
給付殘廢補償總額為九十九萬元。以上共計一百八十一萬五千四百零一元，被上訴人
於此範圍內之請求應予准許。至於被上訴人以蘇建彰堆疊稻穀超重及上訴人未替上訴
人參加勞保為由，而依侵權行為法則請求損害賠償，於法均屬無據，已如前述，則被
上訴人就增加生活上之支出、勞動能力損失及精神上損失三部分之請求，皆無理由，
不應准許等詞，為其判斷之基礎。
按得心證之理由應記明於判決，為民事訴訟法第二百二十二條第四項所明定，故法院
依自由心證判斷事實之真偽時，所斟酌調查證據之結果，其內容如何，與應證事實之
關聯如何，以及取捨之原因如何，如未記明於判決，即屬同法第四百六十九條第六款
所謂判決不備理由。查上訴人抗辯：「車禍發生之後，係由被上訴人自行回碾米廠告
知，並攜帶工具一同回到事故現場搬運稻米，清理現場，當時未見有何受傷之情形。
且被上訴人自車禍發生之後，仍繼續工作十二天半」（見一審卷第三九頁）、「被上
訴人未提出證據證明其所受之傷害係因該次車禍造成，未於臨時僱傭期間向上訴人告
知其因工作受有何種傷害」云云（見原審卷第一七二、一七三頁），觀諸卷附台中榮
民總醫院出具之診斷證明書記載被上訴人於八十七年八月十七日開始住院並為脊椎手
術，時距兩造不爭之車禍發生時八十七年六月二十四日，已逾月餘，上訴人上開抗辯
，似非全然無據，則被上訴人之受傷與本件車禍之發生是否有因果關係？被上訴人於
此段期間何以未就醫？是否另有其他事故受傷？猶待原審調查審認。原審僅以被上訴
人甫於八十七年六月二十四日受僱為上訴人之司機，隔日上班時自工廠運送稻穀途中
，因所駕駛之自用大貨車翻覆係屬執行職務中所生災害之行為為由，即推論被上訴人
之受傷與其執行職務間有相當因果關係，卻就上訴人前開重要防禦方法，恝置不論，
而為上訴人敗訴之判決，難謂無判決不備理由之違法。其次，審判長應注意令當事人
就訴訟關係之事實及法律，為適當完全之辯論。並應向當事人發問或曉諭，令其陳述
事實、聲明證據、或為其他必要之聲明及陳述，其所聲明及陳述有不明瞭或不完足者
，應令其敘明或補充之。此係審判長因定訴訟關係之闡明權，同時為其義務，故審判
長對於訴訟關係未盡此項必要之處置，違背闡明之義務者，其訴訟程序即有重大瑕疵
，基此所為之判決，亦屬違背法令，此觀民事訴訟法第一百九十九條第一項、第二項
規定及本院四十三年台上字第一二號判例即明。被上訴人係主張其得請求之賠償，包
括薪資補償二十九萬二千五百元、醫藥費五十三萬五千五百零一元、職業傷害補償九
十九萬元、增加生活費用七萬八千元、勞動能力損失九百五十一萬四千九百七十六元
、精神慰藉金五十萬元，而先起訴請求其中三百萬元。但該三百萬元中，薪資補償、
醫藥費、職業傷害補償、增加生活費用、勞動能力損失、精神慰藉金各為若干，未據
表明，致本件訴訟將來判決確定時，無法認定各部分之請求中之多少範圍內發生既判
力。故原審審判長本應闡明，卻未行使闡明權，原審遽為判決，於法亦有未合。上訴
論旨，指摘原判決關於上訴人敗訴部分為不當，求予廢棄，非無理由。
據上論結，本件上訴為有理由。依民事訴訟法第四百七十七條第一項、第四百七十八
條第二項，判決如主文。
中　　　華　　　民　　　國　　九十三　　年　　　三　　　月　　二十五　　日
                              最高法院民事第六庭
                                  審判長法官  吳　正　一
                                        法官  劉　福　來
                                        法官  鄭　玉　山
                                        法官  黃　義　豐
                                        法官  許　澍　林
      右正本證明與原本無異
                                              書  記  官
中　　　華　　　民　　　國　　九十三　　年　　　四　　　月　　 十四 　　日
                                                                        Ｍ
